【裁判字號】    88,上更(二),76
【裁判日期】    890824
【裁判案由】    遷讓房屋
【裁判全文】
臺灣高等法院高雄分院民事判決  八十八年度上更(二)字第七六號
      上  訴  人  丙○○
                  乙○○
      被上訴  人  甲○○
右當事人間遷讓房屋事件，上訴人對於中華民國八十四年十二月十九日臺灣高雄地方
法院八十四年訴字第九五二號第一審判決提起上訴，經最高法院第二次發回更審，本
院判決如左：
      主      文
原判決關於命上訴人遷出、交還土地並給付損害金，及該部分假執行宣告，暨訴訟費
用（確定部分除外）之裁判，均廢棄。
右廢棄部分，被上訴人在第一審之訴及假執行聲請，均駁回。
第一審本訴部分、第二審暨發回前第三審訴訟費用（確定部分除外）由被上訴人負擔
。
      事      實
甲、上訴人方面：
一、聲明：
  (一)原判決本訴部分關於不利上訴人部分廢棄。
  (二)右廢棄部分，被上訴人在第一審之訴及假執行之聲請駁回。
  (三)第一、二審訴訟費用由被上訴人負擔。
二、陳述：除與原判決及本院前審判決（八十五年度上字第一００號、八十六年度上
    更一字第八九號）記載相同，予以引用外，補稱：
  (一)上訴人與訴外人黃有財等人訂立契約，以上訴人所有坐落高雄市○○區○○段八
    二三號土地，與黃有財等人所有同段八０一號土地，以互易土地方式委建房屋，
    上訴人因而取得系爭地下室之土地之所有權，再委由建商興建系爭地下室，有權
    使用系爭地下室之土地。
  (二)本件系爭土地及土地上之門牌號碼高雄市○○路二五六號建物同屬上訴人乙○○
    所有，系爭土地上之地下室為上訴人所有，而以土地及建物拍賣時，未查封地下
    室併付拍賣，自得準用民法第八百七十六條之規定，上訴人之地下室使用系爭土
    地，視為已有法定地上權之設立。
  (三)以國家社會整體經濟損益衡量，被上訴人之請求所得利益，與上訴人使用地下室
    支付租金相比較之結果，自應保存地下室由上訴人使用支付租金為適當，被上訴
    人之請求有違誠信原則，且為權利之濫用。
三、證據：援用原審及本院前審立證之方法。
乙、被上訴人方面：
一、聲明：
  (一)上訴駁回。
  (二)第一、二審訴訟費用由上訴人負擔。
二、陳述：除與原判決及本院前審判決，記載相同，予以引用外，補稱：
  (一)系爭地下室屬其上建物之從物或附屬建物，依法應由被上訴人取得系爭地下室之
    所有權，縱認系爭地下室為訴外人林宏俊所有，然林俊宏並無合法權源占用系爭
    土地，被上訴人本於土地所有權，自得請求上訴人遷出地下室，交還系爭土地。
  (二)系爭地下室非上訴人所有，且被上訴人拍定取得門牌二五六號房屋及系爭土地之
    所有權，本件核與民法第八百七十六條之規定不符，況且系爭地下室與上開房地
    非同屬一人所有，且無先後或同時出賣與二人之情形，依最高法院七十三年度第
    五次民事庭會議決議，自不得遽認被上訴人應默許上訴人繼續使用系爭地下室之
    基地，無類推適用民法第八百七十六條之餘地。
三、證據：援用原審及本院前審立證之方法。
    理      由
一、被上訴人主張：坐落高雄市○○區○○段一小段八０一地號建０‧二五三一公頃
    ，應有部分三千分之十及同小段八０一之一七地號建０‧００五三公頃土地所有
    權全部及地上建號三三六號建物門牌高雄市○○區○○路二五六號四層樓房（下
    稱門牌二五六號建物），係被上訴人向原審法院民事執行處拍定取得所有權，該
    建物所屬地下室（下稱系爭地下室）為地上建物之從物，被上訴人取得系爭地下
    室之所有權。上訴人使用系爭地下室，係無正當權源占用被上訴人所有之土地，
    被上訴人基於土地所有權人之地位，爰依民法第七百六十七條之規定，請求（起
    訴之備位聲明）上訴人交還土地，並自八十二年四月八日起按月給付相當租金之
    損害金二千元等語（被上訴人起訴關於先位聲明以系爭地下室所權人之地位，依
    民法第七百六十七條之規定，請求上訴人自系爭地下室遷出交還地下室及給付損
    害金部分，暨備位聲明之請求拆除系爭地下室部分，均經原審判決被上訴人敗訴
    ，被上訴人未聲明不服）。
二、上訴人則以：系爭地下室，並非門牌二五六號建物之附屬建物，係獨立之不動產
    。由上訴人出資建造，原始取得系爭地下室所有權。又系爭地下室之基地，係上
    訴人提供土地與人合建而取得，則被上訴人因拍賣而取得該基地，類推適用民法
    第八百七十六條規定，應視上訴人已取得法定地上權，縱認上訴人係買受門牌二
    五六號建物之房地，亦應推斷被上訴人默許上訴人承租其土地，自非無權占有土
    地等語置辯（上訴人在第一審提起反訴部分，已經原審判決駁回其請求確定在案
    ，另於本院前審更一審中，再就反訴之先位聲明部分，求為判決確認系爭地下室
    為上訴人共有，因不合法，經裁定駁回確定）。
三、查，被上訴人主張其向原審法院民事執行處拍定原屬上訴人乙○○所有坐落高雄
    市○○區○○段一小段八０一地號土地應有部分三千分之一、同小段八０一之三
    七號土地所有權全部暨其上門牌二五六號建物，並辦妥所有權移轉登記完畢之事
    實，有土地、建物登記簿謄本、台灣高雄地方法院八十一年度執字第六三六一號
    執行事件之拍賣公告各一件在卷足稽，且為上訴人所不爭執，自堪信為真實。
四、按民法第六十六條第一項所謂定著物，係指非土地之構成部份，繼續附著於土地
    ，而達一定經濟上目的，不易移動其所在，依社會觀念視為獨立之物，得獨立為
    交易及使用之客體而言。查系爭地下室，位於門牌二五六號建物下方，所使用之
    基地，係被上訴人拍定取得之前述八０一之三七號土地（下稱系爭土地），未經
    保存登記，其外觀與上訴人丙○○所有坐落同段八三之三六號土地（土地上建物
    為門牌號碼高雄市○○區○○路二五四號）之地下室相連貫穿為一體，其結構屬
    鋼筋混凝土建造，四面均有牆，上有樓板，內設有樓梯、廁所，並有獨立通道對
    外聯絡，該通道出入口位緊臨門牌二五四號房屋旁，無法利用門牌二五六號建物
    或門牌二五四號房屋進出該地下室，已經原審及本院前審履勘屬實，有勘驗筆錄
    及高雄市前鎮地政事務所複丈成果圖附卷足憑（見原審卷一００至一０三頁、本
    院前審更(一)卷五二至五三頁），復有現場照片四紙可稽（原審卷第二十七頁）。
    是系爭地下室與八０一之三六地號土地之地下室，外觀上既屬一體不可分，四面
    有牆，上有樓板，足以避風雨，內附設樓梯、廁所，並有固定性、永久性，且無
    需利用其上方之門牌二五六號建物及門牌二五四號房屋對外聯絡，而有獨立之出
    入通道，得與其上方之門牌二五六號建物及門牌二五四號房屋分離而獨立，依社
    會觀念顯已達經濟上使用之目的，而得獨立為交易及使用客體，自係獨立於門牌
    二五六號建物及二五四號房屋外之另一定著物，並非門牌二五六號建物之從物或
    附屬建物。被上訴人雖指稱門牌二五六號建物係屬透天房屋，依一般建築成規，
    系爭地下室必有出入口直通該建物，其出入口會在門牌二五四號房屋旁，應係上
    訴人事後改造云云，惟縱系爭地下室建築時其出入口原直通門牌二五六號建物，
    但既經改造如前述成為獨立之定著物，被上訴人又不能舉證證明係在查封後始經
    改造，則被上訴人主張系爭地下室屬門牌二五六號建物之從物或附屬建物云云，
    不足採取，系爭地下室非查封效力所及，且未經高雄地院執行處一併查封公開拍
    賣，亦有上開執行卷之拍賣公告足稽。從而，被上訴人主張其因拍定門牌二五六
    號建物，而取得系爭地下室所有權云云，尚無足採。
六、又查，上訴人在第一審提起反訴，請求判決確認系爭地下室為其共有，原審為其
    敗訴判決後，上訴人提起上訴，聲明廢棄原審判決，並提出理由狀指摘原判決認
    系爭地下室非其所有，駁回其在第一審之訴，有重大瑕疵及違誤，自應認已對此
    部分提起上訴，本院前審（上字案卷事件）未予以裁判，即有脫漏，但上訴人未
    於本院前審判決送達後二十日之不變期間內聲請補充判決，應視為未提起上訴，
    而告確定。雖上訴人另又於本院前審（上更(一)字案事件），就反訴部分，提起上
    訴，但經本院前審以不合法駁回確定，有該裁定附卷可稽，上訴人再抗辯系爭地
    下室為其出資原始建造取得所有云云，自無可取。
七、次查，系爭地下室位於門牌二五六號建物下方，門牌二五六號建物係四層樓之透
    天房屋，建築時係先挖系爭地下室，再往上建築門牌二五六號建物之事實，為兩
    造所不執，（本審卷第二二九頁），而門牌二五六號建物之第一次所有權登記係
    於七十六年十二月十二日登記為林宏俊所有，另系爭土地由八０一號土地於七十
    五年十月二十七日分割而來，原係陳志銘、王林純純、劉興杰三人共有，應有部
    分各三分之一，嗣劉興杰之應有部分於七十六年七月二十四日移轉登記為王林純
    純所有，故門牌二五六號建物經登記為林宏俊之所有時，其所使用之系爭土地所
    有權人為陳志銘、王林純純等情，有土地、建物登記謄本可稽。據證人林宏俊證
    稱：「高雄市○○路二五四號、二五六號房屋是建設公司蓋的，我有投資，而用
    我的名義為起造人並保存登記，我只投資，所有業務都是陳健星處理，我完全不
    清楚」（見本院更一卷一二０頁），證人陳健星證述：本件係地主與我們公司合
    夥合建的，林宏俊是股東之一，約定由他保存登記，蓋好後才可以辦過戶等語（
    見原審卷一四０頁）；復證稱：林宏俊投資買土地，用他的名義為起造人，保存
    登記在他的名下等語（見本院更一卷一二一頁），證人邱國山證稱：整批包括二
    五六號建物登記過戶都是我辦的，因林宏俊是起造人之一，所以辦登記給他等語
    （原審卷第二五九頁），再參以盧嘉興、劉廣恕、林宏俊、陳惠卿等人為起造人
    ，共同在高雄市○○區○○段一小段八０一號等多筆土地上，興建市場攤位、店
    舖、並包括門牌二五六號等多筆建物，其中林宏俊為門牌二五六號建物之起造人
    等情，有兩造所不爭執為真正之高雄市政府工務局七十六年十月十三日發給之使
    用執照及該執照之起造人名冊各一份附卷可稽（原審卷第七一至七八頁），證人
    林宏俊、陳健興、邱國山上開證詞與事實相符，應為可取。足認由建設公司、投
    資者、地主等多人，或出資或提供土地等方式，共同在八０一號土地包括系爭土
    地上合建市場攤位、店舖及門牌二五六號建物包括系爭地下室在內，於興建完成
    後將門牌二五六號建物登記為名義上起造人林宏俊所有，故門牌二五六號建物及
    其系爭地下室使用八０一號土地分割出來之系爭土地，係經系爭土地所有權人陳
    志銘、王林純純之同意，應堪認定。
八、再查，林宏俊將門牌二五六號建物，王林純純等人將該建物之基地即八０一號土
    地所有權應有部分三千分之十及系爭土地所有權全部，以買賣為原因，同時於七
    十七年四月十五日移轉登記於上訴人乙○○所有之事實，有土地、建物登記謄本
    可按，則建設公司將其與多位投資者、地主等人合建之門牌二五六號建物暨該建
    物之基地所有權，以買賣為原因，移轉登記為上訴人乙○○之同時，將門牌二五
    六號建物下之系爭地下室全部一併交由上訴人乙○○使用，固因系爭地下室係違
    章建築，無法為所有權移轉登記，致上訴人乙○○無法一併取得所有權，但既無
    相反之約定，應認乙○○已受讓系爭地下室之事實上處分權。至於上訴人雖於原
    審陳稱：我們只有使用權，沒有所有權等語，但經本院前審闡明，上訴人已陳明
    ：其意係因地下室沒有保存登記，所以認為沒有所權等語（本院前審更(一)卷第九
    十七頁）。另證人邱國山雖證稱：地下室產權是屬於小港市場興建委員會，客戶
    只有使用權．．．，地下室所有權仍屬陳惠卿所有，當初沒有賣地下室云云（原
    審卷第二五九頁），惟陳惠卿係同批興建工程中市場攤位建物之起造人，此有前
    開高雄市政府工務局七十六年十月十三日之使用執照及該執照之起造人名冊各一
    份可證，而二五六號建物非市場攤位建物，起造人亦非陳惠卿，證人邱國山所述
    係以陳惠卿為起造人之市場攤位出售之情形，自不足以採為二五六號建物之受讓
    不包括系爭地下室在內之證據。
九、按土地及其土地上之建築物，同屬於一人所有，而僅以土地或僅以建築物為抵押
    者，於抵押物拍賣時，視為已有地上權之設定，其地租由當事人協議定之，協議
    不諧時，得聲請法院定之。民法第八百七十六條第一項定有明文。又土地及其土
    地上之房屋同屬一人所有，而僅將土地所有權讓與他人，土地受讓人與讓與人間
    ，推定在房屋得使用期限內，有租賃關係。其租金數額，當事人不能協議時，得
    請求法院定之。民法第四百二十五條之一規定即明（民法四百二十五條之一係八
    十八年四月二十一日修正公布，八十九年五月五日施行）。訴外人保證責任高雄
    市第一信用合作社以清償債權事由，聲請拍賣上訴人乙○○所有之門牌二五六號
    建物及其包括系爭土地在內之基地，經被上訴人拍定而取得系爭土地之所有權，
    雖被上訴人拍定受讓系爭土地係在民法第四百二十五條之一施行之前，且上訴人
    非系爭地下室之所有人，與前揭法條之規定，不盡相符，惟上訴人乙○○為系爭
    地下室之基地即系爭土地所有人，其對系爭地下室又有事實上處分權，僅因系爭
    地下室未為保存登記，而無法移轉所有權之登記，但其對系爭地下室之權利，實
    與所有權人之地位無異。而系爭地下室復具有相當之經濟價值，既與系爭土地為
    各別之不動產，各得為單獨交易之標的，性質上又不能與系爭土地使用權分離而
    存在，若命交還土地，空留地下室，無人得使用，影響社會經濟，在此情形，參
    酌前揭法條規定之意旨，基於同一法理，應認系爭土地之買受人即被上訴人，與
    讓與人即上訴人乙○○，就乙○○之系爭地下室使用系爭土地部分成立租賃關係
    ，租金由兩造協議，協議不成時，得聲請法院定之，較為適宜。上訴人乙○○抗
    辯其可支付租金使用系爭土地，非無權占用系爭土地等語，應為可採。另上訴人
    丙○○縱使用系爭地下室，既得乙○○之許可，亦非無權占用系爭土地。從而，
    被上訴人以上訴人無權占有為由，本於民法第七百六十七條規定，訴求上訴人自
    系爭地下室之基地遷出，將該基地交還，尚非有理；又上訴人使用系爭地下室而
    占有其基地，既非無權占有，被上訴人請求其給付損害金，亦非有理。原審判命
    上訴人自系爭地下室之基地遷出，將該基地交還，並自八十二年四月八日起至遷
    讓之日止按月給付二千元之損害金，自有未洽。上訴意旨指摘原判決此部分不當
    ，求為廢棄改判，為有理由，爰由本院將原判決此部分廢棄改判，並駁回被上訴
    人在原審之上開請求。
據上論結，本件上訴為有理由，依民事訴訟法第四百五十條、七十八條，判決如主文
中      華      民      國    八十九    年      八      月    二十四    日
                                      臺灣高等法院高雄分院民事第二庭
~B1審判長法官  高金枝
~B2法      官  陳真真
~B3法      官  簡色嬌
右為正本係照原本作成。
如對本判決上訴，須於判決送達後二十日內向本院提出上訴狀，未表明上訴理由者，
，應於上訴後二十日內向本院提出理由書（均須按他造當事人之人數附繕本）。上訴
時應提出委任律師或具有律師資格之人之委任狀，並依附註條文規定辦理。
中      華      民      國    八十九    年      八      月    二十八    日
~B法院書記官  彭筱瑗
附註：
民事訴訟法第四百六十六條之一：
對於第二審判決上訴，上訴人應委任律師為訴訟代理人，但上訴人或其法定代理人具
有律師資格者，不在此限。
上訴人之配偶、三親等內之血親、二親等內之姻親，或上訴人為法人、中央或地方機
關時，其所屬專任人員具有律師資格並經法院認為適當者，亦得為第三審訴訟代理人
。
第一項但書及第二項情形，應於提起上訴或委任時釋明之。
                                                                   Ｊ


司法院資訊處製作；財團法人民間司法改革基金會備份。
